臺灣臺北地方法院民事判決　　　　　　　96年度訴字第3604號
原　　　告　 中華商業銀行股份有限公司
法定代理人　 丙○○○○○○○.
訴訟代理人　 丁○○
　　　　　　 己○○
被　　　告 　威祺有限公司
兼法定代理人 乙○○
被　　　告　 庚○○
共　　　同
訴訟代理人　 周建才律師
上列當事人間清償借款事件，本院於中華民國96年9月12日言詞
辯論終結，判決如下：
    主  文
被告應連帶給付原告新台幣玖拾柒萬玖仟元，及自民國九十六年
一月三十一日起至清償日止，按年息百分之四計算之利息，暨自
九十六年三月一日起至清償日止，逾期在六個月以內者，按上開
利率之百分之十，逾期超過六個月者，按上開利率百分之二十計
算之違約金。
訴訟費用由被告連帶負擔。
本判決於原告以新台幣拾萬元為被告供擔保後，得假執行，
但被告如以新台幣玖拾柒萬玖仟元為原告預供擔保後，得免為假
執行。
    事實及理由
一、原告主張：被告威祺有限公司（下稱威祺公司）於民國95年
    12月15日邀同被告乙○○、庚○○為連帶保證人，與伊簽訂
    金額新台幣（下同）200萬元、借款期間為 95年12月18日起
    至96年12月18日止之綜合授信契約（下稱系爭契約），雙方
    約定按原告基準利率加0.061％之合計年利率計息（目前為4
    ％）及逾期在6個月以內者，按前開利率10％；逾期超過6個
    月者，按前開利率20％計算之違約金。詎料，威祺公司僅繳
    款至96年1月30日，尚積欠979,000元，經原告催告後仍不繳
    款，依約全部債務視為到期，共計尚餘如主文第 1項所示之
    本息、違約金迄未清償，被告乙○○、庚○○為連帶保證人
    ，自應負連帶清償責任，為此依消費借貸及連帶保證法律關
    係，請求被告連帶清償，並聲明：(一)如主文第1項所示；(二)
    願供擔保，請准宣告假執行。
二、被告則以下列情詞置辯：訴外人中國力霸股份有限公司（下
    稱力霸公司）於95年12月10日向威祺公司表示，因集團資金
    調度有缺口，要求力霸公司所屬衣蝶百貨公司將應支付給威
    祺公司之貨款展延45天，並表明可以開票方式讓被告於原告
    處以票據貼現方式得以融資，且力霸公司願意支付因貨款展
    延所滋生之利息。威祺公司因資金需求之故，只得應允力霸
    公司之要求，依其指示與原告進行票據貼現以取得貨款，力
    霸公司遂於95年12月13日、14日間，開立本票號碼依次為BA
    0000000、BA0000000、BA0000000及BA0000000號、面額分別
    為699,140元、280,392元、3,496元及1,402元，到期日均為
    96年1月29日之本票4紙（下稱系爭本票）與威祺公司作為銷
    貨所得及利息之支付。威祺公司以系爭本票與原告進行票貼
    業務，雙方係基於通謀虛偽之意思表示簽訂系爭契約，兩造
    隱藏之真意實為由原告替力霸公司向威祺公司給付貨款，並
    無成立消費借貸之意思合致；原告於95年12月19日撥款予威
    祺公司之 979,532元，係力霸公司應給付威祺公司之貨款數
    額，並非原告貸予威祺公司之款項，況原告對威祺公司借款
    及繳息乙節均無法明確交代，已顯見其不實在，且縱使原告
    和威祺公司成立借款關係，系爭契約要求被告乙○○、庚○○為連帶保證人，實違反銀行法第12條之1第1項之強制規定
    ，依民法第71條規定應屬無效等語。並聲明：(一)原告之訴及
    假執行之聲請均駁回；(二)如受不利益判決，願供擔保，請准
    宣告免予假執行。
三、兩造不爭執之事項
（一）威祺公司於95年12月15日邀同其餘被告為連帶保證人，與
      原告簽訂金額為200萬元之系爭契約，借款期間自 95年12
      月18日起至96年12月18日止。
（二）威祺公司作為用以票貼之系爭本票之發票人均為力霸公司
      ，指定受款人均為威祺公司，發票日均為95年11月28日，
      到期日均為96年1月29日，票載金額分別為699,140元、28
      0,392元、3,496元及1,402元。
（三）原告前於96年3月30日以存證信函表示，因被告於96年1月
      31日起未依約繳息及償還本金，故本件債務視為到期，並
      以威祺公司之存款為抵銷。
四、兩造之爭點及論述
    本件原告主張依消費借貸及連帶保證之法律關係被告應連帶
    給付原告如主文第一項所示之本息、違約金，為被告所否認
    ，並以前揭情詞置辯。故本件應予審究之主要爭點厥為：(一)
    原告與威祺公司之借貸契約是否為通謀虛偽意思表示，而隱
    存有原告為力霸公司支付貨款之真意？(二)本件原告要求由乙○○、庚○○擔任連帶保證人，是否有違法律規定，而屬無
    效？現就本件爭點析述如后：
（一）關於原告與威祺公司間之借貸契約是否為通謀虛偽意思表
      示，而隱存有原告為力霸公司支付貨款之真意部分：
      按表意人與相對人通謀而為虛偽意思表示者，其意思表示
      無效，但不得以其無效對抗善意第三人。虛偽意思表示，
      隱藏他項法律行為者，適用關於該項法律行為之規定，民
      法第87條定有明文。次按，所謂通謀為虛偽意思表示，乃
      指表意人與相對人互相故意為非真意之表示而言，故相對
      人不僅須知表意人非真意，並須就表意人非真意之表示相
      與為非真意之合意，始為相當，若僅一方無欲為其意思表
      示所拘束之意，而表示與真意不符之意思者，尚不能指為
      通謀而為虛偽意思表示，最高法院 62年台上字第316號判
      例意旨參照。又主張通謀而虛偽意思表示者，按諸民事訴
      訟法第 277條規定舉證責任分配原則，應由其負舉證之責
      。最高法院27年上字第2622號判例意旨亦著有明文可參。
      威祺公司辯稱其與原告所簽立系爭契約並非以成立消費借
      貸為目的，而係原告代力霸公司向威祺公司清償貨款之第
       3人清償關係，為原告所否認，自應由威祺公司就此部分
      之事實舉證證明之。威祺公司雖提出力霸公司通知函、票
      據明細表並以證人辛○○之證言為證。惟查：
    1.力霸公司上開通知函僅係告知威祺公司其各月份未付貨款
      金額及合計總額，而票據明細表亦只是記載威祺公司和原
      告間票貼借款之資料，並未能證明原告與被告簽立系爭契
      約是出於通謀虛偽意思表示。
    2.證人辛○○關於本件借款之經過到庭證稱：衣蝶公司原於
      每月15日會將上個月應給付之貨款以電匯方式匯入被告於
      中華商銀信義分行的戶頭，在95年10月底、11月左右力霸
      公司說因為資金調度有問題，要求展延貨款45天，並表示
      年關將近，倘有需要的話可以去拿力霸公司所開立之本票
      至原告處辦理票貼。當初力霸公司的聯絡人是甲○○，經
      聯繫後告知原告方面聯絡的對象為南京東路分行副理戊○○，伊撥電話給戊○○告知為被告威祺公司的員工時，他
      那邊好像有檔案，直接詢問是否要辦理票貼，並告知需準
      備哪些資料，包括 401的報表、到10月前之會計暫結報表
      ，準備好了再跟她聯絡，三天後伊告知準備好了，當天下
      午原告方面便派人來拿相關資料，大概過了二、三天之後
      ，她請我向力霸公司查明10至12月貨款金額，經確認約為
       200萬元後，其告知因威祺公司於94年辦理票貼時所簽立
      的契約因為金額不到 200萬元，故所以不能使用，要重新
      簽立契約書，當時力霸公司的已交付所簽發的支票已經下
      來，便請戊○○來拿支票，他來收時順便要求威祺公司、
      乙○○、庚○○簽借款契約書，嗣於12月19日就把票貼的
      款項撥入原告南京東路分行被告公司之戶頭等語（見96年
      8月6日言詞辯論筆錄，本院卷第82頁背面、第83頁）。由
      辛○○之證詞僅能得知力霸公司曾通知威祺公司如因年關
      將近有資金調度之必要，可至原告處辦理票貼借款，原告
      同意貸放款項予威祺公司之原因並無法由威祺公司與力霸
      公司人員間之聯繫可得而知，故辛○○將辦理票貼借款之
      行為定性為「由原告為力霸公司支付貨款」，顯係其個人
      對此一法律行為之評價。然辛○○為威祺公司之員工，立
      場可能有所偏頗，故自不可僅以其證言判斷兩造間之法律
      關係。而關於力霸公司與威祺公司聯絡貨款支付事宜乙節
      ，另證人即擔任力霸公司百貨部行政總監之甲○○亦證稱
      力霸公司因資金週轉問題而聯絡廠商貨款需遲延支付，亦
      告知廠商可向原告票貼（見96年8月6日言詞辯論筆錄，本
      院卷第84頁）。綜上，依據辛○○、甲○○之證言可信力
      霸公司確有告知威祺公司可向原告票貼一事，然此部分亦
      僅提供威祺公司資金融通方式之選擇而已。被告既未能證
      明原告亦有為力霸公司清償貨款之意思而與其簽立系爭契
      約，被告辯稱票貼行為其目的實為由原告為力霸公司向威
      祺公司支付貨款，並非可採。
    3.被告又以原告與威祺公司辦理票貼、對保前並未進行票貼
      徵信，原告迅即撥款予威祺公司，且兩造之前借貸契約亦
      因票據兌現並未向被告求償，原告亦曾向被告表示如支票
      兌現後，不會向被告求償，顯見兩造間之系爭契約，不符
      交易常情，並非票貼借款之關係。惟查：
    (1)證人即原告方面負責本件放款之業務主管兼帳戶管理員戊○○於到庭證稱：威祺公司與原告在94年就有往來，因威
      祺公司是原告的舊客戶，交易紀錄也都正常，原告亦曾派
      人至威祺公司實地查訪，經過綜合評估後，才核准威祺公
      司的貸款。（見96年8月20日言詞辯論筆錄，本院卷第140
      頁背面、第 141頁），原告並提出徵信報告及實地勘查資
      料為證（見本院卷第144至第156頁）。被告雖戊○○證述
      威祺公司於94年度票貼借款時均有正常繳息還款，然威祺
      公司並未有繳息還款之情事，認證人戊○○之證詞不足採
      信。然查，威祺公司於94年借款時，既同樣提供力霸公司
      開立之本票供擔保，倘前開供擔保之票據兌現時，原告之
      借款債權因此獲得清償，亦屬威祺公司已對原告完成還款
      行為，斷無再向威祺公司追索之必要，故自不得因此認定
      戊○○所為之證言不實在。
    (2)威祺公司雖否認原告所提出於本件借款時所辦理徵信資料
      形式上之真正，然原告既於曾與威祺公司於94年間即有往
      來，原告本可憑過往的交易紀錄、徵信資料判斷是否要核
      准威祺公司的貸款申請；再者，銀行的徵信作業程序目的
      係評估借款人的還款能力，避免銀行無法依約獲償，此程
      序僅為銀行內部控管交易風險的手段而已。故即使原告未
      對威祺公司進行票貼徵信，或撥貸時間較為迅速，亦不足
      以證明系爭契約是出於通謀虛偽意思而訂立，被告上開所
      辯，委無可採。
    4.威祺公司既邀同乙○○、庚○○為連帶保證人與原告簽立
      系爭契約，雖被告 3人均明知系爭契約起因於力霸公司之
      遲付貨款，卻仍同意在系爭契約上簽名分別擔任借款人、
      連帶保證人，對於其等因此所可能負擔之契約責任即有所
      認識，難認渠等有何相與為非真意之合意情事存在。
    5.綜合上情，本件被告既未能證明系爭契約係出於通謀虛偽
      意思表示，而兩造真意是由原告為力霸給付貨款與威祺公
      司，依首揭判例，被告應承擔舉證責任分配之不利益。從
      而，被告抗辯系爭契約無效云云，均非可採。
（二）關於系爭契約中約定乙○○、庚○○擔任連帶保證人，是
      否有違法律規定，而屬無效：
      按銀行辦理自用住宅放款及消費性放款，已取得前條所定
      之足額擔保時，不得以任何理由要求借款人提供連帶保證
      人，銀行法第12條第1項定有明文。又銀行法第12條第1項
      規定之「消費性放款」係指對於房屋修繕、耐久性消費財
      產（包括汽車）、支付學費及其他個人之小額貸款，及信
      用卡循環信用等，此有行政院金融監督管理委員會金管銀
      (一)字第09610000040號文補充解釋在案。經查，本件系爭
      契約係因威祺公司基於營運週轉所需，以其營業收入為還
      款來源，依前揭實務見解，本件應不受銀行法第 12條第1
      項之限制，被告抗辯系爭契約中乙○○、庚○○擔任連帶
      保證人之約定，違反上開銀行法之強制規定，依民法第71
      條規定，應屬無效，並無足取。
五、綜上所述，被告所辯均不足採信。從而，原告本於消費借貸
    和連帶保證之法律關係請求被告連帶給付如主文第一項所示
    之本金、利息暨違約金，洵屬有據，應予准許。
六、兩造陳明願供擔保請為宣告假執行或免為假執行，經核均與
    規定相符，爰分別酌定相當之擔保金額予以宣告。
七、本件事證已臻明確，兩造所為之其他主張、陳述並所提之證
    據，經審酌後，認均與本件之結論無礙，不再一一論述，併
    此敘明。
八、訴訟費用負擔之依據：民事訴訟法第85條第2項。
中　　華　　民　　國　　96　　年　　9 　　月　　19　　日
                  民事民四庭    法　官　黃柄縉
以上正本係照原本作成
如對本判決上訴，須於判決送達後20日內向本院提出上訴狀
中　　華　　民　　國　　96　　年　　9 　　月　　19　　日
                    　　　　　　書記官　楊湘雯
